【裁判字號】    97,上易,1097
【裁判日期】    981130
【裁判案由】    清償債務
【裁判全文】
臺灣高等法院民事判決                97年度上易字第1097號
上  訴  人  丙○○原名黃瑞雲.
訴訟代理人  乙○○
            陳鄭權律師
複 代理 人  劉上銘律師
被 上訴 人  丁○○
訴訟代理人  林清漢律師
上列當事人間清償債務事件，上訴人對於中華民國97年11月24日
台灣桃園地方法院97年度訴字第1606號第一審判決提起上訴，本
院於98年11月17日言詞辯論終結，判決如下：
    主  文
原判決（除減縮部分外）廢棄。
被上訴人在第一審之訴及假執行之聲請均駁回。
第一（除減縮部分外）、二審訴訟費用由被上訴人負擔。
    事實及理由
甲、程序方面：
    按訴之變更或追加，非經他造同意，不得為之；但擴張或減
    縮應受判決事項之聲明者，不在此限，民事訴訟法第446 條
    第1項、第255條第1項第3款分別定有明文。本件被上訴人於
    原審起訴聲明：「上訴人應給付被上訴人新台幣（下同）72
    萬元，其中50萬元自92年1 月15日起至清償日止，另22萬元
    自92年4 月25日起至清償日止，均按年息5%計算之利息。」
    ，嗣於本院二審程序變更起訴聲明為「上訴人應給付被上訴
    人72萬元及自起訴狀繕本送達翌日起至清償日止，按年息5%
    計算之利息。」（見本院卷頁184反面 ），核屬減縮應受判
    決事項之聲明，且為上訴人所同意（見本院卷頁184反面）
    ，依上開規定，應予准許。
乙、實體方面：
一、被上訴人起訴主張：
    上訴人於民國91年12月4日向訴外人甲○○借款200萬元，經
    甲○○於91年12月4 日分別由慶豐商業銀行中壢分行匯款62
    萬元、安泰商業銀行中壢分行匯款100 萬元及存入38萬元至
    上訴人中國國際商業銀行中壢分行帳戶內，甲○○並與上訴
    人約定應於92年1月14日清償， 惟上訴人僅於92年1月6日及
    同年月14日分別清償50萬元及100 萬元，尚欠50萬元迄未清
    償。嗣上訴人於92年3 月24日又向甲○○借款22萬元，經甲
    ○○將22萬元存入上訴人台新國際商業銀行中壢分行之帳戶
    ，並約定上訴人應於92年4 月24日前清償，詎上訴人迄今亦
    仍未清償。茲因甲○○業將上開債權轉讓予被上訴人，並以
    起訴狀繕本送達上訴人為債權轉讓之通知。為此，爰依消費
    借貸及債權讓與之法律關係請求上訴人應給付72萬元及自起
    訴狀繕本送達翌日起至清償日止，均按年息5%計算之利息。
  （原審判決上訴人敗訴，經上訴人提起上訴。）
    並於本院聲明：駁回上訴。
二、上訴人則抗辯如下：
（一）上訴人與訴外人甲○○間並無借貸契約存在，本件係因甲
      ○○自稱為股票期貨分析師，因不願將投資之事讓家人知
      道，遂向上訴人借用銀行及台証證券公司之帳戶買賣股票
      ，嗣因操盤失利，甲○○遂於92年3 月24日追加22萬元資
      本，之後仍連連虧損總計72萬元。
（二）況上訴人與甲○○僅一般朋友非親非故，斷無可能在未簽
      有任何借據、憑條或本票，及未約定任何利息之情況下即
      借款220 萬元。又匯款之原因事實非僅借貸而已，被上訴
      人應就借貸契約之成立事實負舉證責任，被上訴人僅舉匯
      款等資料，尚無從證明上訴人與甲○○間消費借貸契約確
      已成立。
    並於本院聲明：
    (一)原判決廢棄。
    (二)被上訴人在第一審之訴駁回。
    (三)如受不利之判決，願供擔保請准宣告免為假執行。
三、兩造不爭執之事實：
（一）訴外人甲○○於91年12月4 日分別由慶豐商業銀行（下稱
      慶豐商銀）中壢分行匯款62萬元、安泰商業銀行（下稱安
      泰商銀）中壢分行匯款100 萬元及存入38萬元至上訴人中
      國國際商業銀行（現更名為兆豐國際商業銀行）中壢分行
      00000000000號帳戶（下稱兆豐商銀帳戶）內。
（二）訴外人甲○○於92年3 月24日存入22萬元至上訴人台新國
      際商業銀行中壢分行00000000000000號帳戶（下稱台新商
      銀帳戶）內。
四、兩造之爭點及論斷：
    被上訴人主張上訴人先後向訴外人甲○○借款200 萬元、22
    萬元（下稱系爭款項），僅清償150 萬元，嗣因甲○○業將
    上開債權轉讓被上訴人，上訴人自應給付被上訴人尚欠之借
    款72萬元等語。為被上訴人所否認，並以前揭情詞置辯。是
    本件兩造爭點為：訴外人甲○○與上訴人間就系爭款項是否
    有借貸關係存在？茲論述如下：
  (一)按當事人主張有金錢借貸關係存在，須就其發生所須具備
      之特別要件即金錢之交付及借貸意思表示互相一致負舉證
      之責任，若僅證明有金錢之交付，未證明借貸意思表示互
      相一致者，尚不能認為有金錢借貸關係存在（最高法院81
      年度台上字第2372號判決要旨參照）。又當事人對於他造
      主張之事實，於言詞辯論時不爭執者，固應視同自認，惟
      倘其於言詞辯論終結前，已追復為爭執之陳述，即不生視
      同自認之問題（最高法院94年度台上字第685號）。 本件
      上訴人於原審於相當時期受合法之通知，而未於言詞辯論
      期日到場爭執，亦未提出書狀作何抗辯，依民事訴訟法第
      280條第1項前段、第3 項前項，固應認上訴人對被上訴人
      主張之事實視同自認，惟上訴人於本院事實審言詞辯論終
      結前，已追復為爭執之陳述，依上開說明，即不生視同自
      認之問題。是被上訴人尚不得以上訴人未撤銷自認或撤銷
      自認無理由為由，據以免除其舉證之責。準此，被上訴人
      主張甲○○交付上訴人之系爭款項係基於借貸契約關係之
      事實，既為上訴人所否認，依上開說明，被上訴人對於甲
      ○○與上訴人間就系爭款項有借貸意思表示互相一致之事
      實，即應負舉證之責任。
  (二)本件被上訴人對於甲○○與上訴人間就系爭款項有借貸合
      意之事實，則聲請函查上訴人兆豐商銀帳戶往來明細（見
      本院卷頁47），並舉證人甲○○資為證明。惟查：
    １、依兆豐商銀中壢分行98年5月25日 (98)兆銀壢字第0225
        號函檢附上訴人00000000000號帳戶自91年11月1日至92
        年5月31日之交易往來明細（見本院卷頁76-77），僅可
        證明甲○○於91年12月4日分別匯款62萬元、100萬元及
        存入現金38萬元至上訴人上開帳戶之事實。惟當事人間
        存匯款項之原因甚多，或為贈與、或為買賣、或為確保
        當事人間已存在之法律關係、或為消滅已存在之法律關
        係，非僅囿於金錢借貸一端而已，故除別有證據外，僅
        以甲○○匯款予上訴人，尚不足證明甲○○與上訴人間
        就上開款項有借貸合意之事實。
    ２、證人甲○○到庭證稱：「我是在證券公司認識上訴人，
        並沒有跟上訴人學日文，後來我與上訴人熟了以後，上
        訴人說要贖回美金匯票，跟我借200萬元， 我由各家銀
        行的錢一起匯200萬元給上訴人。…… 我只有匯款紀錄
        ，當時是口頭約定，沒有書面證據，上訴人是在91年12
        月4 日借的，說91年12月底還我，後來上訴人去印度回
        來以後，贖回美金，92年1月份1次還100萬元，1次還50
        萬元，後來上訴人在92年3 月24日買賣股票當沖缺錢又
        向我借22萬元，說最遲一個月還我，當時也是口頭約定
        。…我下班之後偶而會去上訴人家看股票分析，後來被
        上訴人就誤會不高興，不准我去上訴人家。當時大概1
        星期去2、3次，我沒有盤中在上訴人家打電話下單也沒
        有用上訴人的帳戶買賣股票。」等語在卷（見本院卷頁
        93反面-94）。 經與證人即上訴人弟弟乙○○所證：「
        上訴人去日本唸書回來之後擔任日文老師，甲○○是上
        訴人的學生，……大概是91年間，時間太久我不記得。
        我聽到內容是甲○○叫上訴人下單，說沒有關係，錢他
        會出。…我有看到甲○○在旁指示上訴人打電話下單」
        等語，相核以對，顯然各執其詞，均難遽採。況甲○○
        即為系爭借貸關係存否利害攸關之當事人一方，則在別
        無佐證之情形下，依其上開證詞，不足據以認定上訴人
        與甲○○間就系爭款項有借貸之合意。
    ３、又證人甲○○上開所稱上訴人於92年1 月間先後清償50
        萬元及100 萬元乙節，並未提出任何受領款項之證明，
        且為上訴人所否認，已難採信。依上開兆豐商銀所檢附
        之交易往來明細表所示，上訴人固於92年1 月14日自該
        帳戶提領現金1,030,000 元，惟核與被上訴人所稱上訴
        人於當日還款100 萬元之數額，尚有未符，亦難認上訴
        人確於92年1月間先後清償借款50萬元及100萬元。此外
        ，被上訴人復無法舉出其他證據相佐，即難認其就甲○
        ○與上訴間就系爭款項有借貸合意之事實已盡舉證之責
        。
  (三)又民事訴訟如係由原告主張權利者，應先由原告負舉證之
      責，若原告先不能舉證，以證實自己主張之事實為真實，
      則被告就其抗辯事實即令不能舉證，或其所舉證據尚有疵
      累，亦應駁回原告之請求（最高法院17年上字第917 號判
      例意旨參照）。本件被上訴人主張甲○○對上訴人有借貸
      物返還請求之權利並讓與被上訴人，依消費借貸及債權讓
      與之法律關係請求上訴人返還借款，自應先由被上訴人就
      上開主張之事實負舉證之責，若被上訴人不能舉證，以證
      實自己主張之事實為真實，則上訴人就其抗辯事實即令不
      能舉證，亦應駁回被上訴人之請求。準此，上訴人抗辯甲
      ○○交付系爭款項係借用上訴人帳戶買賣股票之款項等情
      ，固為被上訴人所否認，惟縱令上訴人就上開抗辯不能舉
      證，亦無從推認甲○○與上訴人間就系爭款項有借貸之合
      意。從而，被上訴人既不能舉證證明甲○○交付上訴人之
      系爭款項為借款，依民法第299條第1項「債權讓與，債務
      人於受通知時所得對抗讓與人之事由，皆得以之對抗受讓
      人」之規定，上訴人以甲○○對其無借貸關係存在為由，
      據以對抗被上訴人，即非無據。是被上訴人本於消費借貸
      及債權讓與之法律關係，請求被上訴人返還借款，難認有
      據，不應准許。
五、綜上所述，被上訴人依消費借貸及債權讓與之法律關係，請
    求上訴人給付72萬元及自起訴狀繕本送達翌日起至清償日止
    ，均按年息5%計算之利息，為無理由，不應准許。其假執行
    之聲請亦失所附麗，應併予駁回。原審判命上訴人給付，並
    為假執行之宣告，自有未洽。上訴意旨指摘原判決不當，求
    予廢棄改判，為有理由。自應由本院予以廢棄改判，如主文
    第二項所示。
六、本件事證已明，兩造其餘攻擊防禦方法與所舉證據，核與本
    件判決結果不生影響，爰不再逐一論駁，附此敘明。
丙、據上論結，本件上訴為有理由，依民事訴訟法第450條、第
    78條，判決如主文。
中    華    民    國    98    年    11    月    30    日
                    民事第十庭
                        審判長法  官  黃豐澤
                              法  官  林麗玲
                              法  官  鄭純惠
正本係照原本作成。
不得上訴。
中    華    民    國    98    年    12    月    2     日
                              書記官  劉麗芬

司法院資訊處製作；財團法人民間司法改革基金會備份。
